【裁判字號】    98,苗簡,246
【裁判日期】    980825
【裁判案由】    拆屋還地
【裁判全文】
臺灣苗栗地方法院民事簡易判決         98年度苗簡字第246號
原      告  丁○○
            甲○○
            乙○○
共      同
訴訟代理人  鄧湘全律師
被      告  丙○○
上列當事人間請求拆屋還地事件，本院於民國98年8 月11日言詞
辯論終結，判決如下：
    主      文
被告應將坐落於苗栗縣南庄鄉○○里○段北獅里興小段一五九之
二地號土地上，門牌號碼為苗栗縣南庄鄉南江村福南二三之一號
，如附圖所示編號A 部分面積一三三點四七平方公尺之建物拆除
，並將該部分土地返還原告。
原告其餘之訴駁回。
訴訟費用由被告負擔五分之三，其餘由原告負擔。
本判決原告勝訴部分得假執行；但被告如以新臺幣伍萬陸仟零伍
拾柒元為原告預供擔保，得免為假執行。
    事實及理由
壹、程序事項：
    按訴狀送達後，原告不得將原訴變更或追加他訴。但請求之
    基礎事實同一、擴張或減縮應受判決事項之聲明者，不在此
    限，民事訴訟法第255 條第1 項第2 款、第3 款定有明文。
    本件原告起訴時之聲明為：「被告應將坐落於苗栗縣南庄鄉
    ○○里○段北獅里興小段159之2與159之7地號土地，面積22
    0 平方公尺之建物拆除，並將所占用之土地騰空返還予原告
    。」嗣於民國98年3 月30日變更訴之聲明：「被告應將坐落
    於苗栗縣南庄鄉○○里○段北獅里興小段159 之2 與159 之
    7 地號土地，面積223 平方公尺之建物拆除，並將所占用之
    土地騰空返還予原告。」核屬擴張應受判決事項之聲明，揆
    諸上開規定，並無不合，應予准許。
貳、實體事項：
一、原告主張：苗栗縣南庄鄉○○里○段北獅里興小段159之2地
    號土地，面積220平方公尺（下稱系爭土地），為原告3人所
    共有（應有部分為原告丁○○5分之1、原告乙○○5分之3、
    原告甲○○5分之1），系爭土地因分割增加同段159之7地號
    土地，面積3 平方公尺，均遭被告所有未辦理保存登記門牌
    號碼苗栗縣南庄鄉南江村福南23之1 號建物（下稱系爭房屋
    ）占用。被告未得原告同意，亦無任何合法權源，竟無權占
    用系爭土地與159 之7 地號土地，原告雖曾多次口頭及發函
    催請被告拆屋還地，亦曾提議以系爭土地與被告所有另筆土
    地互換，被告仍置之不理，爰依民法第767 條之規定，本於
    所有物返還請求權，提起本件訴訟。並聲明：被告應將坐落
    於系爭土地及同段159 之7 地號土地上，面積223 平方公尺
    之系爭房屋拆除，並將土地返還原告。
二、被告則以：系爭房屋未辦保存登記之建物，係訴外人張新福
    （即被告之父）贈與被告，只有辦理稅籍登記，並未辦理所
    有權移轉登記，因土地經法拍好幾次，關係如何不可考，系
    爭房屋已經50幾年了，若原告買下地上物，則同意搬遷。另
    訴外人張新福使用系爭土地，曾與訴外人張良生口頭約定承
    租房屋坐落之土地，被告並非無權占有等語，資為抗辯。並
    聲明：原告之訴駁回。
三、原告主張系爭土地為原告所共有，且遭系爭房屋占用之事實
    ，業據其提出系爭土地土地登記謄本、現場照片4 張為證（
    見卷第8 至9 頁、第11至15頁），且為被告所不爭執。又系
    爭房屋確占用系爭土地如附圖編號A 部分133.47平方公尺，
    經本院至現場勘驗屬實，並有勘驗筆錄、現場照片、本院囑
    託苗栗縣頭份地政事務所測繪之複丈成果圖在卷可考（見卷
    第59至64、70頁），原告此部分主張，堪信為真實。
四、按所有人對於無權占有或侵奪其所有物者，得請求返還之；
    對於妨害其所有權者，得請求除去之；有妨害其所有權之虞
    者，得請求防止之，民法第767 條定有明文。又以無權占有
    為原因，請求返還所有物之訴，苟被告對於原告就其物有所
    有權存在之事實，已無爭執，而僅以非無權占有為抗辯者，
    被告應就其抗辯有如何權源占有之事實證明之，如不能證明
    ，應認原告之請求為正當（最高法院85年度台上字第1120號
    判決、72年度台上字第2516號判決意旨參照）。次按房屋之
    拆除為一種事實上之處分；未保存登記不動產之受讓人，法
    律上雖未取得所有權，但仍取得事實上之處分權，受讓人自
    有拆屋之權能（最高法院80年度台上字第2516號判決要旨參
    照）。
五、本件系爭房屋占有原告所有系爭土地如附圖編號A 所示133.
    47平方公尺，業如前述。被告抗辯非無權占有云云，自應就
    其有合法占有權源之事實負舉證責任。被告所辯系爭房屋原
    為其父親張新福所有，其父親曾與訴外人張良生口頭訂立租
    約，租用系爭房屋占用之土地，惟張良生並非系爭土地所有
    權人，又該租賃契約之效力僅及於訴外人張良生與張新福間
    ，是縱認張新福與張良生確有訂立租約，被告亦無從以之對
    抗原告，是被告仍不能證明其占有系爭土地有何法律上權源
    。況被告主張上開租賃契約未能提出任何書面證據，而證人
    曾慶昌雖證稱：知道張新福與張良生有訂立租約，他們談租
    約時我沒有在場，是我去張新福家聽他說的等語（見卷第98
    至99頁），故證人曾慶昌係聽聞張新福轉述，其並未目睹張
    良生與張新福間有何訂立租約之情事，證人曾慶昌之證述，
    僅屬傳聞證據，無從據為張新福與張良生有訂立租用系爭土
    地之證據。被告上揭所辯內容不足作為有權占有系爭土地之
    依據，而被告受其父親贈與未辦保存登記之系爭房屋，雖未
    辦理所有權移轉登記，法律上未取得所有權，然被告仍取得
    系爭房屋之事實上處分權，自有拆除系爭房屋之權能。從而
    ，原告依民法第767 條規定，訴請被告應將系爭土地上如附
    圖所示編號Ａ部分面積133.47平方公尺之房屋拆除，將土地
    返還原告，即屬有據，應予准許。
六、至系爭土地上除附圖編號A 部分面積133.47平方公尺外，其
    餘部分土地並無建物占用，是原告就附圖編號A 部分面積13
    3.47平方公尺以外之請求，為無理由，應予駁回。又苗栗縣
    南庄鄉○○里○段北獅里興小段159 之7 地號土地，係苗栗
    縣所有，有土地登記謄本在卷可佐（見卷第24頁），原告並
    無該筆土地之所有權，且該土地上並無建物，亦有複丈成果
    圖在卷可佐（見卷第70頁），是原告依民法第767 條所有權
    之法律關係，請求被告拆除坐落上開159 之7 地號土地上之
    建物，為無理由，亦應予駁回。
七、綜上，原告依民法第767 條所有物返還請求權之法律關係，
    請求被告應將坐落系爭土地上如附圖編號A 部分面積133.47
    平方公尺之房屋拆除，並將所占用之土地騰空返還予原告，
    為有理由，應予准許。其餘部分請求，則無理由，應予駁回
    。
八、本件係就民事訴訟法第427 條第1 項訴訟適用簡易程序所為
    被告敗訴之判決，依同法第389 條第1 項第3 款之規定，應
    就原告勝訴部分依職權宣告假執行，並依同法第392 條規定
    ，依職權酌定相當金額，准被告預供擔保免為假執行。
九、訴訟費用之負擔：民事訴訟法第79條。
中    華    民    國    98    年    8     月    25    日
              苗栗簡易庭法  官  吳國聖
以上正本係照原本作成。
如對本判決上訴，須於判決送達後20日內向本院提出上訴狀。
                        書記官  葉俊宏
中    華    民    國    98    年    8     月    25    日

司法院資訊處製作；財團法人民間司法改革基金會備份。
